臺灣板橋地方法院民事裁定　　　　　 100年度消債抗字第61號
抗　告　人　熊志強
即　債務人
代　理　人　黃俊六律師
上列抗告人因消費者債務清理條例事件，聲請更生，對中華民國
100年 6月24日本院100年度消債更字第91號裁定提起抗告，本院
裁定如下：
    主  文
原裁定廢棄。
抗告人熊志強自民國一百年十一月二日下午四時起開始更生程序
。
本件得由司法事務官進行本件更生程序。
    理  由
一本件抗告人於原審聲請及抗告意旨略以：抗告人因有不能清償
  債務之情事，目前債務總金額為新臺幣（下同） 916,757元。
  消費者債務清理條例（下稱消債條例）施行後，抗告人曾於民
  國100年3月22日以書面向最大債權金融機構花旗（台灣）商業
  銀行股份有限公司（下稱花旗銀行）進行債務協商，花旗銀行
  則提供180期，利率2％，每期還款5,972元之協商方案。惟抗
  告人因罹患攝護腺癌第三期，手術後有短暫性尿失禁情形，
  已逾抗告人得以負擔之金額，花旗銀行以抗告人無法負擔任何
  還款條件為由，前置協商不成立，因抗告人病後體力衰弱，每
  月開計程車收入約25,000元，扣除房屋租金4,000元及個人生
  活費、勞健保費及家庭開銷、支出未成年子女熊翊君、熊翊伶
  二人共5,000元之扶養費，計程車保險費1, 700元，計程車保
  養修理費4,000元、伙食費6, 000元、雜項3,000元等支出，抗
  告人實已入不敷出，前開協商款確已超出抗告人所能負擔之範
  圍，原審以抗告人不符合消債條例第3條所定「不能清償債務
  或不能清償之虞」之要件，而裁定駁回抗告人更生之聲請，實
  欠公允等語。並聲明：(一)原裁定廢棄；(二)請准予裁定開始更生
  程序。
二原審係以抗告人主張其目前每月以開計程車為業，每月收入約
  25,000元，扣除其主張其每月生活必要支出費用10,500元，每
  月尚有餘額14,500元，顯足以負擔花旗銀行所提議每月還款
  5,972元之條件，抗告人於前置協商時僅提出每月清償3,000元
  之方案，其是否已盡最大之誠意進行協商，實屬有疑，抗告人
  每月收入既足以維持基本生活及履行債權人提議之協商條件，
  尚難認抗告人有何不能清償債務或不能清償之虞等語，為其論
  據，固非無據。
三按債務人不能清償債務或有不能清償之虞，且無擔保或無優先
  權之債務總額未逾 1,200萬元者，於法院裁定開始清算程序或
  宣告破產前，得向法院聲請更生；法院開始更生程序之裁定，
  應載明其年、月、日、時，並即時發生效力；法院裁定開始更
  生或清算程序後，得命司法事務官進行更生或清算程序，消債
  條例第3條、第42條第1項、第45條第1項、第16條第1項分別定
  有明文。次按依消債條例第3 條規定債務人不能清償或有不能
  清償之虞，即得聲請更生，並未以履行金融機關之協商條件有
  困難為要件，況債務人是否同意協商條件，乃債務人之自由，
  且此時債務人聲請更生仍有其利益，即進入更生後，債務人縱
  依金融機構所提之每月清償金額提更生方案，依據消債條例第
  53條第2項第3款之規定，債務人於6年或8年後即可債務消滅，
  毋庸清償至12年 6月，應讓債務人有早日解脫債務之機會，立
  法意旨甚明（臺灣高等法院暨所屬法院97年法律座談會民事類
  提案第46號97年11月12日決議參照）。
四經查：
(一)抗告人所負無擔保或優先權債務為916,757元，其曾與花旗銀
  行進行債務協商，花旗銀行則提供180期，利率2％，每期還款
  5,972元之協商方案，因抗告人無法負擔任何還款條件，致前
  置協商不成立，抗告人現以駕駛計程車為業，駕駛車號412-MD
  號、排氣量1769立方公分之營業小客車，抗告人目前罹患罹患
  攝護腺癌第三期，於99年9月13日住院至同年9月21日出院，99
  年9月14日接受根除性攝護腺全切除手術，術後有短暫性尿失
  禁等情，此有抗告人所提出之財團法人金融聯合徵信中心債務
  清理條例前置協商專用債權人清冊2紙、花旗銀行前置協商不
  成立通知書影本1紙、汽車行車執照影本1紙、醫療財團法人辜
  公亮基金會和信治癌中心醫院（下稱和信醫院）診斷證明書2
  紙等件在卷可參（見原審卷第13、14、16、33、9、32頁），
  堪信為真實。
(二)抗告人雖於更生聲請狀內主張其每月收入僅25,000元等語，並
  提出財產及收入狀況說明書、財政部臺灣省北區國稅局97 年
  、98年度綜合所得稅各類所得資料清單各1紙、財產歸屬資料
  清單1紙、存摺影本2紙為證（見原審卷第10、11、20、21 、
  22、30、31頁）。惟查，觀諸前揭97年度綜合所得資料之記載
  ，抗告人於該年度全年收入僅9,272元，98年度綜合所得資料
  之記載，抗告人全部所得收入為338,071元，均為97年度、98
  年度之所得資料，均為抗告人罹患癌症之前之所得收入，並非
  抗告人99年度及目前之真實財產所得，均難以認定抗告人之真
  實收入。
(三)抗告人目前在新北市駕駛計程車為業，以2000cc以下之營業小
  客車，每輛每月計程車之查定營業額為38,630元，有新北市計
  程車駕駛員職業工會100年9月27日新北市計程發字第044號函
  所附財政部臺灣省北區國稅局所轄計程車業查定營業額及計算
  表影本1紙可按（見本院卷第27至30頁）。因抗告人罹患攝護
  腺癌，需歷經手術住院治療、荷爾蒙治療、化學治療、放射線
  治療，衡情而論，將影響其工作能力及工作所得，並經醫療財
  團法人辜公亮基金會和信治癌中心醫院以於100年9月5日以和
  院醫泌外字第0392號函覆本院，抗告人目前證實罹患攝護腺癌
  第三期，目前接受荷爾蒙治療中，其工作時間為正常工作量的
  50%，有該函文在卷可稽（見本院卷第25頁）。據此計算，抗
  告人目前駕駛計程車之平均每月營業所得，應為19,315元（計
  算式：38,630元×50％＝19, 315元），故本院以此為抗告人
  每月收入計算之標準，應屬合理。
(四)惟按抗告人既負債大於資產，食衣住行，本應較一般人節約支
  出，自應以新北市政府公告100年度下半年（100年7月1日至
  100年12月31日）新北市低收入戶最低生活費每人每月11,832
  元為計算標準。蓋消費者債務清理條例所定債務清理程序之立
  法精神，並非維持債務人過去慣常之寬裕生活，而係重新檢視
  消費行為樽節支出，故抗告人既已有不能清償之事由，生活消
  費程度自應受有限制，每月生活開支，自不能與一般人等量齊
  觀。例如：不得乘坐計程車，不得出入三星級以上之飯店、餐
  廳等，除有絕對必要性支出之外，自當縮衣節食，刻苦生活、
  優先誠實履行清償債務之責。本件抗告人係以駕駛計程車為業
  ，業如前述，抗告人主張生活費用超過11,832元之範圍應予以
  剔除。又父母對於未成年子女之扶養義務，不因結婚經撤銷或
  離婚而受影響，民法第1116條之2定有明文。抗告人於99年10
  月23日與前配偶林品妘離婚，二人育有未成年子女熊翊君（83
  年7月22日，現年17歲）、熊翊伶（85年2月26日，現年15 歲
  ）二人，抗告人與前妻協議，每月應負擔未成年子女二人共
  5,000元生活費至成年為止，此有抗告人所提出之協議書1紙、
  戶籍謄本1紙、戶口名簿影本1紙在卷可稽（見原審卷第8頁；
  本院卷第20、21頁），從而，抗告人主張其每月尚需支出未成
  年子女熊翊君、熊翊伶二人共5, 000元之扶養費等語，應屬可
  信。又抗告人主張每月需支出計程車保險費1,7 00元，保養修
  理費4,000元、雜項支出3,000元等語，並提出保險費明細影本
  1紙、汽車修理費明細表影本2紙等件為證（見原審卷第10 、
  11、17、18頁；本院卷第17至19頁）。然抗告人以駕駛計程車
  為業，本院審酌抗告人之真實收入時，參以臺灣省北區國稅局
  所轄計程車業查定營業額及計算表，於計算駕駛計程車業者之
  收入核定稅額時，自應已扣除抗告人主張之前開車輛修理費、
  保險費等相關費用，從而，抗告人此部分之支出，應予剔除。
(五)抗告人駕駛計程車為業，每月營業所得收入平均為19,315元，
  扣除以新北市低收入戶最低生活費每人每月11,832元為計算標
  準之每月必要生活費用，及支付未成年子女扶養費5,000元後
  ，僅餘2,483元（計算式：19,315元－11,832元－5,000元＝
  2,483元），則抗告人顯然已無法負擔花旗銀行提出之每月協
  商款5,972元。因原審疏未審酌抗告人於99年9月間罹患攝護腺
  癌第三期，目前尚須接受醫學治療，將影響其工作所得等事實
  ，而逕以抗告人主張每月收入25,000元等事實，據以計算抗告
  人是否合於不能清償或不能清償之虞之事實，自有未洽。
(六)綜上，抗告人既已依法與最大債權金融機構花旗銀行進行實質
  共同協商而協商不成立，復參酌消債條例第3條規定債務人不
  能清償或有不能清償之虞，即得聲請更生，並未以履行金融機
  關之協商條件有困難為要件，況債務人是否同意協商條件，乃
  債務人之自由，再者，債務人透過更生程序早日解脫債務之實
  體利益，亦為立法意旨所保障等情，且其無擔保或無優先權之
  債務總額未逾1,200萬元，本件又查無抗告人有消債條例第6條
  第3項、第8條或第46條各款所定駁回更生聲請之事由存在，則
  抗告人聲請更生，於法並無不合。
五綜上所述，抗告人已達不能清償債務之程度，雖其現以駕駛計
  程車方式從事營業，但其營業額未逾每月20萬元以上，其無擔
  保或無優先權之債務在 1,200萬元以下，且未經法院裁定開始
  清算程序或宣告破產，又查無消債條例第6 條第3項、第8條或
  第46條各款所定駁回更生聲請之事由存在，則抗告人聲請更生
  ，應屬有據。原裁定駁回抗告人更生之聲請，尚有未洽；抗告
  意旨摘原裁定不當，求予廢棄，為有理由，爰由本院將原裁定
  廢棄，並裁准抗告人自100年11月2日下午4時起開始更生程序
  。又按法院裁定開始更生或清算程序後，得命司法事務官進行
  更生或清算程序，必要時得選任律師、會計師或其他適當之自
  然人或法人一人為監督人或管理人，消債條例第16條第1項定
  有明文。本件抗告人聲請更生既經准許，爰並依上開規定裁定
  得由司法事務官進行本件更生程序。
六抗告人應於本件更生程序開始後，由債權人會議可決或由法院
  裁定認可其更生方案後方能實行，倘未能經債權人會議可決或
  經法院裁定認可，則依消債條例第61條規定，應續行清算程序
  ，恐非有利於抗告人，故抗告人應禁止貪圖享受，需克己自持
  、節制慾望，不得為非必要生活之消費支出，依抗告人所陳述
  之支出費用，部分與其目前資力財務現況顯不相當之不必要支
  出行為，或為他人之債務而為清償之行為，是抗告人仍應知節
  度支出，提出足以為債權人接受或經法院認為公允之更生方案
  以供採擇，附此敘明。
七據上論結，本件抗告為有理由，依消債條例第45條第1 項、第
  16條第1項、第15條、民事訴訟法第492條前段，裁定如主文。
中    華    民    國   100    年    10    月    28    日
                  民事第三庭    審判長法  官  陳財旺
                                      法  官  劉以全
                                      法  官  徐玉玲
以上正本證明與原本無異。
本裁定不得再抗告。
本裁定已於100年11月2日下午4時公告。
中    華    民    國   100    年    10    月    28    日
                                      書記官  余承佳